ACORDAO-COMPLETO-2315391

ACÓRDÃO 682/2019 ATA 9/2019 - PLENÁRIO

VISTOS, relatados e discutidos estes autos de tomada de contas especial instaurada pelo Ministério do Turismo, em razão de irregularidades afetas ao Convênio 835/2009 (SICONV 704439) ,
ACORDAM os Ministros do Tribunal de Contas da União, reunidos em Sessão do Plenário, diante das razões expostas pelo Relator, em:
9.1. desconsiderar a personalidade jurídica da empresa Conhecer Consultoria e Marketing Ltda. - ME e convalidar, com fundamento no art. 172 do Regimento Interno do TCU, a citação de Luiz Henrique Peixoto de Almeida;
9.2. considerar revéis para todos os efeitos a empresa Conhecer Consultoria e Marketing Ltda. - ME (CNPJ 07.046.650/0001-17) e o Sr. Luiz Henrique Peixoto de Almeida (CPF XXX.352.751-XX) , dando-se prosseguimento ao processo, nos termos dos arts. 12, § 3º, da Lei 8.443/1992 e 202, § 8º, do Regimento Interno do TCU;
9.3. com fundamento nos arts. 1º, inciso I, 16, inciso III, alíneas "b" e "c", 19, caput, e 23, inciso III, alínea "a", da Lei 8.443/1992 c/c os arts. 1º, inciso I, e 209, incisos II e III, do Regimento Interno do TCU, julgar irregulares as contas de Cláudia Gomes de Melo (CPF XXX.061.091-XX) , da entidade Premium Avança Brasil (CNPJ 07.435.422/0001-39) , de Luiz Henrique Peixoto de Almeida (CPF XXX.352.751-XX) , e da empresa Conhecer Consultoria e Marketing Ltda. - ME (CNPJ 07.046.650/0001-17) , em vista do disposto nos arts. 16, § 2º, da Lei 8.443/1992 e 209, §§ 5º e 6º, do Regimento Interno do TCU, condenando-os, solidariamente, ao pagamento das quantias a seguir especificadas, com a fixação do prazo de quinze dias, a contar das notificações, para comprovarem, perante o Tribunal (art. 23, inciso III, alínea "a", da Lei 8.443/1992, c/c o art. 214, inciso III, alínea "a", do Regimento Interno do TCU) , o recolhimento das dívidas aos cofres do Tesouro Nacional, atualizadas monetariamente e acrescidas dos juros de mora, calculados a partir da data discriminada, até a data do recolhimento, na forma da legislação em vigor:
	DATA DA OCORRÊNCIA
	VALOR ORIGINAL (R$) 

	26/10/2009
	300.000,00

9.4. aplicar aos responsáveis a seguir identificados, a multa prevista nos arts. 19, caput, e 57 da Lei 8.443/1992, nos valores especificados, fixando-lhes o prazo de quinze dias, a contar da notificação, para comprovar, perante o Tribunal (art. 23, inciso III, alínea "a", da Lei 8.443/1992, c/c o art. 214, inciso III, alínea "a", do Regimento Interno do TCU) , o recolhimento da respectiva quantia ao Tesouro Nacional, atualizada monetariamente entre a data do presente acórdão e a do efetivo recolhimento, se paga após o vencimento, na forma da legislação em vigor:
9.4.1. Premium Avança Brasil, R$ 120.000,00 (cento e vinte mil reais) ;
9.4.2. Cláudia Gomes de Melo, R$ 120.000,00 (cento e vinte mil reais) ;
9.4.3. Conhecer Consultoria e Marketing Ltda. - ME, R$ 90.000,00 (noventa mil reais) ;
9.4.4. Luiz Henrique Peixoto de Almeida, R$ 90.000,00 (noventa mil reais) ;
9.5. autorizar, desde logo, nos termos do art. 28, inciso II, da Lei nº 8.443/1992, a cobrança judicial das dívidas, caso não atendidas as notificações, na forma da legislação em vigor; 
9.6. autorizar, desde já, caso venha a ser solicitado pelos responsáveis, o parcelamento das dívidas em até 36 parcelas mensais e consecutivas, nos termos do art. 26 da Lei 8.443/1992 c/c o art. 217 do Regimento Interno, esclarecendo aos responsáveis que a falta de pagamento de qualquer parcela importará no vencimento antecipado do saldo devedor (art. 217, § 2º, do RI/TCU) , sem prejuízo das demais medidas legais;
9.7. considerar graves as infrações cometidas por Cláudia Gomes de Melo;
9.8. aplicar à Cláudia Gomes de Melo a pena de inabilitação para o exercício de cargo em comissão ou função de confiança no âmbito da Administração Pública, pelo prazo de 6 (seis) anos, com fundamento no art. 60 da Lei 8.443/1992;
9.9. solicitar à Advocacia-Geral da União, por intermédio do Ministério Público junto ao Tribunal de Contas da União, as medidas necessárias ao arresto dos bens dos responsáveis julgados em débito, nos termos do art. 61 da Lei 8.443/1992;
9.10. remeter cópia desta deliberação ao Procurador-Chefe da Procuradoria da República no Estado de Goiás, nos termos do § 3º do art. 16 da Lei 8.443/1992 c/c o § 7º do art. 209 do Regimento Interno do TCU, para ajuizamento das ações judiciais que entender cabíveis;
9.11. dar ciência desta deliberação ao Ministério do Turismo.

Tomada de contas especial instaurada em razão do não encaminhamento de toda a documentação exigida para a prestação de contas de recursos pactuados por meio de convênio que teve por objeto apoiar o evento "1° Festival Aéreo de Minaçu". Análise das alegações de defesa.

Entidades/órgãos do Governo do Estado de Goiás.

3. Interessados/Responsáveis:
3.1. Interessado: Ministério do Turismo (vinculador) (05.457.283/0001-19)
3.2. Responsáveis: Claudia Gomes de Melo (XXX.061.091-XX); Conhecer Consultoria e Marketing Ltda. - Me (07.046.650/0001-17); Luiz Henrique Peixoto de Almeida (XXX.352.751-XX); Premium Avança Brasil (07.435.422/0001-39).

13.1. Ministros presentes: José Mucio Monteiro (Presidente), Benjamin Zymler, Augusto Nardes (Relator), Aroldo Cedraz, Raimundo Carreiro, Ana Arraes, Bruno Dantas e Vital do Rêgo.
13.2. Ministros-Substitutos presentes: Marcos Bemquerer Costa e André Luís de Carvalho.

ACORDAO-COMPLETO-2407126

Acórdão 1422/2020 - Plenário

AUGUSTO NARDES

Adoto como Relatório a ulterior instrução elaborada no âmbito da Secretaria de Controle Externo no Estado de Goiás (Secex/GO) , acostada à peça 42, com a qual se manifestaram de acordo os dirigentes da unidade técnica e o Ministério Público junto ao TCU (peças 43 a 45) :
 "INTRODUÇÃO
1. Cuidam os autos de tomada de contas especial instaurada pela Coordenação de Contabilidade do Ministério do Turismo (MTur) , em desfavor da entidade Premium Avança Brasil (PAB) e da Sra. Cláudia Gomes de Melo, na condição de presidente dessa entidade, em razão do não encaminhamento de toda a documentação exigida para a prestação de contas dos recursos pactuados por meio do Convênio 835/2009 (SICONV 704439) .
HISTÓRICO  
2. As irregularidades destas contas foram certificadas pela Controladoria-Geral da União (CGU) , tendo ciência do Ministro de Estado do Turismo (peça 2, p. 148 e 156) . Na instrução precedente (peça 4) , na qual consta histórico detalhado das particularidades do convênio, foram relatados aspectos acerca da formalização, da análise que o precedeu a cargo do órgão repassador, da documentação apresentada para fins de prestação de contas e do resultado da reanálise realizada pelo MTur a partir de informações remetidas pela CGU, em virtude de sua fiscalização realizada nos convênios celebrados com aquela entidade; também menciona os apontamentos realizados naquela fiscalização e a atuação do Ministério Público Federal e do TCU em relação a esses fatos (que precederam a instauração destas Contas) . Destaquem-se, a seguir, os principais pontos.
Convênio
3.   O convênio foi celebrado em 14/8/2009 com o objeto de apoiar o evento '1° Festival Aéreo de Minaçu', previsto para ser realizado no período de 14 a 16/8/2009. A vigência foi estipulada de 14/8 a 14/12/2009 (peça 1, p. 9; 43-81) . Os recursos necessários à consecução do objeto pactuado foram da ordem de R$ 316.000,00, sendo R$ 300.000,00 à conta do concedente e R$ 16.000,00 de contrapartida da convenente, liberados por intermédio das Ordens Bancárias 09OB801624, 09OB801625 e 09OB801626, de 22/10/2009 (peça 1, p. 55 e 83; peça 2, p. 114-116) , e creditados na conta bancária da entidade em 26/10/2009 (peça 3, p. 14) , mais de dois meses após o evento. 
4.  A celebração do convênio foi precedida de parecer técnico do MTur (peça 1, p. 9-17) , elaborado em 14/8/2009, sugerindo a firmatura do pacto, haja vista que a execução dos serviços propostos seria viável tecnicamente e encontrava-se em consonância com os fins institucionais daquele Ministério. No plano de trabalho (peça 2, p. 66-90) , constam as seguintes ações: inserções em rádios; mídia volante; serviços de segurança; locação de gerador e de sonorização; contratação de serviços de balonismo, paraquedismo, pilotos de avião, locutor e assistentes técnicos; locações de balões (aeronaves) e de modelos de aeromodelismo.   No mesmo dia do parecer técnico, ocorreram o parecer da consultoria jurídica do órgão (peça 1, p. 19-41) e a celebração do convênio (peça 1, p. 43-77) . A publicação do ajuste deu-se em 18/9/2009 (peça 1, p. 79) , após o evento.
5.  A presidente da entidade Premium Avança Brasil apresentou a prestação de contas do convênio (peça 3, p. 5-23) . O órgão repassador inicialmente emitiu parecer técnico no qual considerou cumprido o objeto do convênio (peça 1, p. 125-139) . Todavia, após ter ciência de fiscalização realizada pela CGU nos convênios firmados com a entidade Premium (relatada adiante) , o MTur emitiu nota técnica de reanálise da prestação de contas (peça 1, p. 187-203) , por meio da qual listou ressalvas técnicas e financeiras, além das apontadas pela CGU. 
6. Houve o envio de documentação complementar enviada pela entidade convenente, (peça 1, p. 205-279; peça 2, p. 2-14; peça 3, p. 70-116) .  Analisada essa documentação, o MTur emitiu notas técnicas de reanálise (peça 2, p. 20-30 e 34-38) , por meio da qual não considerou sanada as ressalvas técnicas devido à ausência de elementos comprobatórios para parte delas e a insuficiência ou inadequação para outras, subsistindo também as ressalvas constatadas pela CGU, motivo pelo qual reprovou a prestação de contas.
7. Com efeito, o órgão concedente elaborou o Relatório do Tomador de Contas Especial 188/2014 (peça 2, p. 96-104) , que trouxe a informação de que não houve fiscalização in loco no convênio e concluiu pela imputação do débito correspondente à integralidade dos recursos federais repassados à Sra. Cláudia Gomes de Melo, solidariamente com a entidade Premium Avança Brasil.
Atuação da CGU e MPF
8. Os achados da fiscalização realizada pela CGU em convênios celebrados entre o MTur e as entidades Premium Avança Brasil e o Instituto Educar e Crescer (IEC) foram contundentes para evidenciar o conluio entre as empresas e as entidades sem fins lucrativos a fim de driblar o cumprimento da legislação. Destacam-se os seguintes apontamentos (peça 1, p. 147-183) :
a) a Premium celebrou 38 convênios com o MTur, no montante de R$ 9.957.800,00, e o IEC 19 convênios no total de R$ 9.534.000,00; 
b) não há evidências da capacidade operacional dos convenentes para gerenciar o montante de recursos recebidos (no endereço informado pela Premium funcionava uma papelaria) ; 
c) a Premium e o IEC possuem vínculos entre elas, uma vez que foram constatados mesmos modelos de documentos em ambas entidades, justificativas iguais para contratação da Conhecer e da Elo Brasil, servidora identificada como Delania Miranda da Silva possuía vínculo empregatício com o IEC e ao mesmo tempo atuava como tesoureira na Premium; 
d) as empresas Elo Brasil e Conhecer, que apresentaram cotação de preços, são vinculadas (a mesma Delania assinava documentos dessas duas empresas; as notas fiscais possuíam formato gráfico semelhante e foram preenchidas com a mesma grafia) ; 
e) a presidente da Premium Cláudia Gomes possuía vínculo empregatício com a Conhecer; a presidente do IEC, Idalby Cristine Moreno Ramos, possuía vínculo empregatício com a Conhecer; a conselheira fiscal da Premium, Mônica Maciel Ramos, é mãe da presidente do IEC e gerente administrativa da Conhecer, Idalby Cristine Moreno Ramos; a presidente da Premium Cláudia Gomes, a tesoureira do IEC Caroline da Rosa Quevedo e a gerente administrativa da Conhecer integram a entidade Rede de Empresas para Integração Brasileira Ltda.;
f) a empresa Conhecer foi contratada na maior parte dos convênios celebrados entre o MTur e as entidades Premium e IEC; em segundo lugar, foi a empresa Elo;
g) as empresas Clássica Com. Eletrônicos e Produções Ltda., Cenarium Consultoria, Projetos e Eventos Ltda. e a Prime Produções Culturais Ltda. figuram como principais empresas que apresentaram cotações realizadas pela Premium e pelo IEC e sempre foram derrotadas;
h) os endereços das empresas Conhecer, Elo, Cenarium, Prime e Clássica indicados no sistema CNPJ não existem; 
i) na prestação de contas dos convênios analisados não há comprovação documental para as demais receitas que custearam os eventos, inclusive venda de ingressos;
j) as prestações de contas apresentam, geralmente, nota fiscal genérica da empresa contratada pelo convenente e não há nenhuma comprovação de que o recurso efetivamente foi gasto no evento. 
9. O Ministério Público Federal, em Ação Civil Pública decorrente de irregularidades na atuação e constituição de entidades sem fins lucrativos para a prestação de serviços mediante convênios com o MTur (peça 12 do TC Processo 015.672/2013-1) , teceu as seguintes críticas (trechos da Ação) :
Tornou-se público e notório que os órgãos de controle têm reiteradamente localizado ilegalidades ou irregularidades dos mais variados tipos na execução das avenças. Vícios diversos que sempre conduzem a um resultado: a lesão ao patrimônio estatal. E justamente em um Ministério cujas transferências voluntárias crescem a cada ano, afinal, em 2003, o MTur gastou cerca de 116,5 milhões de reais na promoção de festas, enquanto, nos últimos três anos, têm sido gastos cerca de 601,2 milhões de reais por ano. Considerável parcela dessas transferências, ressalte-se, provem de emendas parlamentares.
...
O exame dos procedimentos requisitados ao MTur deixou evidente que não há exame efetivos das propostas, mas tão somente a verificação de check list dos documentos formalmente exigidos. Tudo se opera apenas no campo da formalidade, sem qualquer verificação de conteúdo, permitindo entrever o descaso do destino a ser dado aos recursos públicos. É de clareza solar o descumprimento ao normativo do próprio ministério, como pode constatar-se da comparação com o art. 28 da Portaria MTur nº 153/09.
Atuação do TCU - Processos Conexos
10. As informações do controle interno também chegaram ao TCU e foram objeto de representação, autuada no TC 005.369/2010-0, para a verificação da regularidade da aplicação de recursos financeiros repassados pelo MTur à Premium Avança Brasil, para realizar diversos eventos de cunho turístico em Goiás. Observou-se que esses convênios se encontravam com atraso na análise de prestação de contas, situação que fundamentou o Acórdão 4402/2012-TCU-Primeira Câmara (relatado pelo Ministro Augusto Sherman) , em que se determinou ao MTur que concluísse a análise das prestações de contas dos convênios firmados com a entidade, apurando integralmente as irregularidades elencadas pela CGU.
11. Para monitorar esse acórdão, a Secex/GO autuou o processo TC Processo 009.209/2013-1. Foi exarado o Acórdão 5356/2014-TCU-Segunda Câmara (relatado pelo mesmo ministro) , que considerou cumpridas ou em fase final de cumprimento as determinações constantes daquele acórdão, e arquivou aquele processo de monitoramento, sem prejuízo da eventual autuação de novo processo para apuração de responsabilidades, caso constatada a ausência de envio de algum processo de TCE instaurado a este Tribunal.
12.  Pesquisa realizada nos sistemas informatizados deste Tribunal indicou a autuação de trinta e três processos de TCE. São 41 convênios firmados entre a Premium e o MTur (restando dar entrada neste Tribunal o processo de TCE relativo ao Convênio Siconv 732036/2010) .
13. Dos processos autuados, há cinco processos julgados (TCs Processo 019.890/2012-5, Processo 029.465/2013-3, Processo 029.038/2013-9, Processo 017.226/2014-7 e Processo 017.227/2014-3, mediante os Acórdãos 4.868/2014, 586/2016, 1.178/2016, 848/2016 e 849/2016, respectivamente, o primeiro da segunda câmara e o demais do plenário do TCU, relatados pelos Ministros Marcos Bemquerer e Augusto Sherman, o primeiro e o terceiro acórdão, respectivamente, e pelo Ministro Walton Alencar, os demais) , um com proposta de mérito aguardando pronunciamento do ministro relator (TC Processo 017.014/2014-0) , e vinte e sete pendentes de análise (entre eles este processo) , sendo quatro de 2014 e vinte e três de 2015. Os Relatores dos processos não julgados são os Ministros Walton Alencar Rodrigues (2014) e Augusto Nardes (2015) .  
14. O Tribunal, por meio do primeiro acórdão, julgou irregulares as contas da entidade Premium Avança Brasil, da Sra. Cláudia Gomes de Melo (presidente da entidade) e da empresa Conhecer Consultoria e Marketing Ltda., condenando-os solidariamente ao pagamento do débito apurado e aplicando individualmente aos responsáveis a multa prevista no art. 57 da Lei 8.443/1992. Nas demais deliberações, além daquelas contas foi julgada também a do Sr. Luiz Henrique Peixoto de Almeida (dirigente daquela empresa) , com as respectivas implicações (débito solidário e multa) . Sobre os acórdãos de 2016, há recursos impetrados pela Premium e sua presidente; para um deles no mérito foi negado provimento, para os demais, as manifestações da Secretaria de Recursos e do Ministério Público junto ao TCU já realizadas até o momento são no sentido de não provimento deles. 
15.  Diante das ocorrências identificadas pelo TCU, CGU e MPF, percebe-se o ambiente vulnerável naquele Ministério na época da celebração dos convênios com a Premium. Como observaram aqueles órgãos fiscalizatórios (ex: Acórdãos 980/2009 e 2.668/2008, ambos do plenário do TCU, relatados pelos Ministros Walton Alencar e Ubiratan Aguiar) , não havia rigor e qualidade nas verificações do MTur, tanto é que celebrou diversos convênios com a Premium e com o IEC sem ao menos checar onde estavam instaladas e qual o relacionamento delas com a recorrente contratada, Conhecer. 
16. Essa fragilidade nos procedimentos favoreceu as irregularidades apontadas pela CGU, de esquema de utilização de institutos de fachada e empresas em nome de laranjas, montados para fraudar a aplicação de recursos destinados à realização de eventos financiados com recursos do MTur a partir de emendas parlamentares.
17. Assim como ocorreu em outros convênios, a análise técnica, o parecer jurídico e a celebração do ajuste em comento ocorreram no mesmo dia, ou seja, não houve tempo suficiente para o exame criterioso sobre o objeto pretendido.  Essa prática de aprovar às pressas os projetos advindos de emendas parlamentares é comum na Administração Pública Federal. Também, não são raras liberações de recursos de convênios posteriores à data prevista de realização do objeto, como ocorreu neste convênio.
EXAME TÉCNICO 
18. Na instrução precedente (peça 4) , houve a delimitação das responsabilidades pela ocorrência de dano apurado nestas contas, envolvendo a apuração dos fatos, a identificação dos responsáveis - entidade Premium Avança Brasil (CNPJ 07.435.422/0001-39) ; Cláudia Gomes de Melo (CPF XXX.061.091-XX) , na condição de presidente dessa entidade; empresa Conhecer Consultoria e Marketing Ltda. ME (CNPJ 07.046.650/0001-17) , e Luiz Henrique Peixoto de Almeida (CPF XXX.352.751-XX) , na condição de dirigente dessa empresa -, e a quantificação do dano ao erário, dando ensejo a proposta de citação solidária deles, que teve a anuência do corpo dirigente da unidade técnica (peça 5) e foi realizada nos seguintes termos (as duas primeiras ocorrências atribuídas somente à Premium e Cláudia; a terceira a todos os responsáveis) :
não comprovação da correta e regular aplicação dos recursos provenientes do convênio, uma vez que a documentação apresentada como prestação de contas desse convênio não revela a realização efetiva do evento pactuado e não demonstra o nexo entre os recursos federais transferidos e as despesas apresentadas na execução do objeto, o que implica no descumprimento do parágrafo único do art. 70 da Constituição Federal, bem assim do disposto no art. 93 do Decreto-Lei 200/1967, c/c o art. 66 do Decreto 93.872/1986, além da cláusula décima terceira do respectivo termo de convênio;
objeto do convênio com característica de subvenção social, em decorrência da aplicação dos recursos públicos do convênio em apoio a evento de interesse fundamentalmente privado, comercial e lucrativo, de acesso pago e restrito, que é vedada pela Lei de Responsabilidade Fiscal e pelo caput do art. 16 da Lei 4.320/1964, conforme entendimento do Acórdão 96/2008-TCU-Plenário;
fraude no processo de cotações de preços caracterizada pela contratação direcionada da empresa Conhecer Consultoria e Marketing Ltda. - ME para executar o objeto do convênio, em desrespeito aos princípios constitucionais da impessoalidade, moralidade e economicidade, bem como em infringência ao art. 11 do Decreto 6.170/2007 e art. 45 da Portaria Interministerial MP/MF/MCT 127/2008.
19. Regularmente citados, apenas a convenente e sua presidente apresentaram defesa, permanecendo silentes a empresa contratada e o seu dirigente.  A tabela a seguir retrata detalhadamente a documentação acostada aos autos:
 a) Entidade Premium Avança Brasil (convenente) 
	Documento/Finalidade
	Data
	  Peça

	Ofício de citação 1711/2016-TCU/SECEX-GO
	16/11/2016
	peça 26

	Aviso de Recebimento Of. 1711/2016
	23/11/2016
	peça 27

	Pedido/concessão de prorrogação de prazo, vista e cópia
	-----
	peças 32 e 36

	Defesa apresentada em conjunto com a Premium
	6/2/2017
	peça 38

b) Sra. Cláudia Gomes de Melo (presidente da Premium) 
	Documento/Finalidade
	Data
	     Peça

	Ofício de citação 1709/2016-TCU/SECEX-GO
	16/11/2016
	peça 24

	Aviso de Recebimento Of. 1709/2016
	23/11/2016
	peça 28

	Pedido/concessão de prorrogação de prazo, vista e cópia
	-----
	peças 32 e 36

	Defesa apresentada em conjunto com a Premium
	6/2/2017
	peça 38

c) Empresa Conhecer Consultoria e Marketing Ltda. (contratada pela Premium) 
	Documento/Finalidade
	Data
	Peça

	Ofício de citação 1708/2016-TCU/SECEX-GO
	11/11/2016
	peça 23

	Aviso de Recebimento Of. 1708/2016 - devolvido  
	23/11/2016
	peça 29

	Edital de citação 11/2017-TCU/SECEX-GO
	10/2/2017
	peça 39

d) Sr. Luiz Henrique Peixoto de Almeida (dirigente da Conhecer) 
	Documento/Finalidade
	Data
	Peça

	Ofício de citação 1710/2016-TCU/SECEX-GO
	16/11/2016
	peça 25

	Aviso de Recebimento Of. 1710/2016 - devolvido  
	28/11/2016
	peça 34

	Edital de citação 11/2017-TCU/SECEX-GO
	10/2/2017
	peça 41

Obs.: Há informação de que a empresa e seu dirigente não foram localizados nos endereços de pesquisa junto à Receita Federal do Brasil, ao DETRAN/GO e ao DETRAN/DF (peça 40) .
20. A empresa Conhecer Consultoria e Marketing Ltda. e o Sr. Luiz Henrique Peixoto de Almeida (na condição de dirigente dessa empresa) , citados por via editalícia, não atenderam a citação e não se manifestaram quanto às irregularidades verificadas. Destaca-se que antes da citação por edital foram adotadas providências que esgotaram as tentativas de localização dos responsáveis. Houve tentativas frustradas para os endereços da empresa, conforme pesquisa CNPJ, e do seu representante legal, conforme pesquisas CPF e Detran/GO ou DF.
21. Ressalte-se que situação idêntica (revelia da Conhecer) ocorreu no processo de TCE já julgado (TC Processo 019.890/2012-5, Acórdão 4868/2014-TCU-Segunda Câmara) . Na ocasião, a regular citação ficou demonstrada a partir do pedido de prorrogação de prazo para apresentar defesa (peça 12 daqueles autos) . 
22. Transcorrido o prazo regimental fixado e mantendo-se inertes os aludidos responsáveis, impõe-se que sejam considerados revéis, dando-se prosseguimento ao processo, de acordo com o art. 12, § 3º, da Lei 8.443/1992. Aproveitam-lhes os argumentos aduzidos em relação aos outros responsáveis, no que concerne às circunstâncias objetivas, com base no art. 161 do Regimento Interno do TCU.
23. A entidade Premium e a Sra. Cláudia apresentaram defesa em conjunto, por meio da qual aduziram os seguintes argumentos (peça 38) :
a) a celebração do convênio foi precedida de pareceres técnicos do MTur, sugerindo a firmatura do pacto. Também consideraram que os custos indicados no projeto estavam condizentes com o praticado no mercado local, tendo por base as propostas anexadas ao sistema e já atestadas. No mesmo dia do parecer técnico, ocorreu o parecer da consultoria jurídica do órgão e a celebração do convênio;
b) a verificação da condição técnica e operacional da proponente em executar o projeto ficou a cargo do setor técnico competente do ministério, que entendeu ter a entidade condições de realização do evento;
c) a prestação de contas do convênio foi apresentada ao ministério, que a aprovou, considerando que o material apresentado foi satisfatório;
d) as alegações da CGU foram baseadas em outros convênios;
e) a finalidade do convênio foi atingida, o evento ocorreu com os repasses dos recursos públicos e não foram apontados indícios de superfaturamento nos valores pagos pelos serviços. A autoridade local emitiu declaração atestando que o evento ocorreu;
f) a nota fiscal da Conhecer apresentada quando da prestação de contas comprova claramente o pagamento realizado à empresa contratada, com descrição detalhada dos itens e valores repassados pelos serviços prestados. Os valores constantes na transferência bancária e nota fiscal não deixam dúvidas acerca da aplicação do recurso oriundo do Poder Público, o que demonstra o nexo de causalidade entre a despesa e receita;
g) a comprovação da despesa ocorreu com a apresentação do documento fiscal e comprovante de pagamento à empresa Conhecer, sendo descabida exigir-se o comprovante do pagamento de todos os serviços que constavam no plano de trabalho, posto que o próprio convênio não exigia. Se apenas uma empresa foi contratada e emitiu a nota fiscal, não faz sentido exigir aqui todos os pagamentos;
h) a ausência de fraude nas cotações de preços das contratações realizadas no âmbito do convênio, uma vez que as foram realizadas com base nas formalidades legais previstas no Decreto 6170/2007 e na Portaria Interministerial 127/2008, e as alegações de conluio não passam de acusações infundadas (equivocou-se ao dizer que o valor mais vantajoso foi apresentado pela Elo Brasil, já que esta não participou da cotação tampouco foi contratada, mas sim a Conhecer) ;
i) o objetivo dos procedimentos era a contratação mais vantajosa à Administração Pública, as propostas foram aprovadas pela área técnica do MTur e, no caso de qualquer impropriedade, eram realizadas diligências com vistas à correção. A verificação das condições técnicas e operacionais das empresas consultadas ficava a cargo do exame do setor técnico competente do Ministério, que não apontou qualquer desconformidade;
j) a ausência de violação aos princípios constitucionais da impessoalidade, moralidade e economicidade. A presença de indícios não é suficiente a caracterizar uma possível existência de fraude, e não se deve julgar tendo por base meras conjecturas. A correspondência entre pessoas físicas de ex-sócios e sócios atuais, ou responsáveis, não comprova a ocorrência de vícios ou fraudes, e não se pode confundir a pessoa física do sócio com a pessoa jurídica da sociedade da qual faz parte;
k) os preços contratados estavam de acordo com os praticados no mercado e a situação jurídico-fiscal das empresas estava regular, nada as impediam de participar em licitações públicas. Colaciona precedente do TCU a respeito da impossibilidade de se vedar a participação em licitação de empresas representadas por credenciados que mantenham entre si vínculo de natureza técnica, comercial, econômica familiar ou financeira, devendo esse tipo de ocorrência, em cada caso concreto, ser ponderada com outros elementos para se caracterizar eventual conluio para fraudar o resultado do certame;
l) as documentações acostadas nos autos provam que o evento foi público, com recursos oriundos do poder público, não havendo quaisquer indícios ou provas de que houve interesse fundamentalmente privado. Não se comprovou que houve recursos obtidos em virtude da venda de ingressos; 
m) a ausência de infração à norma legal capaz de macular o conteúdo material e formal da prestação de contas, colacionando precedentes do TCU em que irregularidades na prestação de contas foram saneadas no curso da instrução processual e julgou-se as contas regulares com ressalva;
n) a inexistência nos autos da demonstração de efetivo prejuízo ao erário, e que a condenação à devolução dos recursos representaria enriquecimento sem causa por parte da União;
o) as ressalvas técnicas apontadas são de cunho meramente formal e não prejudicam o alcance dos objetivos pretendidos. Assim, a aplicação de multa é medida desproporcional, considerando que inexistem quaisquer indícios de locupletamento por parte dos responsáveis.
24. Por fim, os defendentes requerem: a) a realização de perícia técnica, com base no art. 38 da Lei 9.784/1999, caso seja necessário para demonstrar a execução do evento e o cumprimento dos termos do convênio; b) a produção de sustentação oral no julgamento do processo e/ou na apreciação do processo, antes do voto do relator; c) o julgamento destas contas em regulares ou regulares com ressalvas, dando-lhes quitação e afastando o débito; d) a ciência da deliberação que vier a ser proferida.
Análise 
25. Os objetivos da Tomada de Contas Especial (TCE) são obter o ressarcimento ao erário e apurar a responsabilidade pela ocorrência de dano, esta envolvendo a apuração dos fatos, a identificação dos responsáveis e a quantificação do dano ao erário.
26. As teses defensivas lançadas pelos defendentes resumem-se à: i) integralidade do cumprimento do objeto e a regularidade da gestão financeira dos recursos, em virtude da documentação comprobatória encaminhada a título de prestação de contas ao MTur; ii) regularidade dos procedimentos de cotação dos preços, dada a manifestação técnica favorável do Ministério; iii) ausência de subvenção social para subsidiar interesses privados, pois não houve recursos obtidos em virtude da venda de ingressos do evento.
27. Registra-se, inicialmente, que todas alegações foram apresentadas desacompanhadas de documentação comprobatória, os defendentes não carrearam aos autos elementos adicionais de defesa. Cingiram-se a asseverar a realização física do objeto e o nexo de causalidade entre os recursos federais transferidos e a despesa com a contratação da empresa Conhecer. 
28. Passa-se a analisar a comprovação da execução do objeto do convênio, sob os aspectos físico-financeiro. Os defendentes alegam que a prestação de contas fora aprovada pelo MTur. Verifica-se, inicialmente, que houve parecer técnico, datado de fevereiro/2010, concluindo pela aprovação da prestação de contas, por considerar satisfatório o material apresentado (peça 1, p. 125-139) . Posteriormente, em janeiro/2011, o órgão reanalisou as contas e listou ressalvas técnicas e financeiras, além das apontadas pela CGU (peça 1, p. 187-203) . A documentação complementar apresentada pela convenente (peça 1, p. 205-279; peça 2, p. 2-14; peça 3, p. 70-116) , em março/2011, não fora suficiente para reverter a situação de reprovação de suas contas, pois o MTur, por meio de notas técnicas de reanálise (peça 2, p. 20-30 e 34-38) , não considerou sanada as ressalvas técnicas devido à ausência de elementos comprobatórios para parte delas e a insuficiência ou inadequação para outras, subsistindo também as ressalvas constatadas pela CGU.
29. Levando-se em conta o teor dos pareceres emitidos pelo órgão repassador, e todos os elementos apresentados pela convenente, verifica-se que não houve demonstração a contento da boa e regular aplicação dos recursos conveniados, pelos motivos expostos adiante.
30. As ações pactuadas foram: mídia em rádio (800 inserções por R$ 40 mil) ; mídia volante (2 veículos por R$ 5 mil) ; serviços de segurança (90 diárias por R$ 10,8 mil) ; locação de sonorização (1 unid. por R$ 31 mil) ; contratação de equipe de balonismo (1 equipe de 5 pessoas por R$ 22,5 mil) , equipe de paraquedismo (1 equipe de 6 pessoas por R$ 36 mil) , pilotos de avião (6 diárias por R$ 12 mil) , locutor (3 diárias por R$ 2,4 mil) e assistentes técnicos (36 diárias por R$ 11,7 mil) ; locações de balões/aeronaves (3 unid. por R$ 105 mil) , de modelos de aeromodelismo (18 unid. por R$ 36 mil) e de gerador (1 unid. por R$ 3,6 mil) (peça 2, p. 66-90) . 
31. A única forma de comprovar a realização de evento passageiro como o objeto deste convênio, é por meio dos documentos/materiais descritos no instrumento do ajuste, como comprovante do recebimento da mercadoria ou serviço; comprovação por meio de fotografia, jornal, vídeo etc., da fixação da logomarca do MTur; quaisquer outros documentos comprobatórios das despesas; cópia de anúncio em vídeos, cd's, dvd's, e, ainda, comprovante de veiculação dos anúncios em rádios, tv, jornais (cláusula décima terceira, parágrafo segundo do termo de convênio - alíneas 'c', 'd', 'e', e 'i') . 
32. No entanto, não há nos autos documentos comprobatórios da execução física do objeto firmado. Esperava-se a apresentação de registros audiovisuais e outros elementos em que se pudesse constatar efetivamente a execução do evento nos moldes programados, ou seja, no período (14 a 16/8/2009) e no local contratado (Minaçu/GO) , o que não ocorreu. 
33. As fotos anexadas aos autos (peça 1, p. 241-279; peça 2, p. 2-14; peça 3, p. 90-116) não se vinculam, indubitavelmente, à localidade do evento, não indicam as especificações ou quantidades pactuadas dos itens pactuados, como de locação - aeromodelismo/balões/aeronaves/sonorização e de prestação de serviço - equipe de paraquedista/balonismo e o locutor, não fazem menção à equipe de segurança/assistentes e o gerador, não comprovam em que localidade houve a publicidade volante; ou seja, fotos e/ou imagens do local do evento que demostrem todos os itens pactuados. Outros meios probatórios também não foram apresentados, como: contratos de prestação dos serviços prestados/locações e/ou recibos (de forma a identificar os prestadores de serviço e a quantidade executada) ; mapa de divulgação, com período e quantidade de inserções, emitido por emissora de rádio com o atesto; programação prevista com o atesto de quem locou os carros de som; demais documentos de despesa e matérias em jornal que comprovassem a execução do evento como um todo. A maior parte desses elementos constaram das ressalvas indicadas no último parecer técnico do MTur (peça 2, p. 22-28) . Assim, os elementos apresentados não merecem ser acatados como meios probatórios da execução do objeto. 
34. Há uma declaração da empresa contratada em que relaciona os profissionais das atividades aéreas; este documento por si só não indica nada sem o lastro contratual/documental que a vincule aos prestadores de serviço para a execução do evento (peça 1, p. 237-239) .  Também nos autos consta uma declaração supostamente do Secretário Municipal de Turismo e Cultura de Minaçu/GO de que o evento foi realizado (peça 3, p. 23) . Todavia, esse documento sozinho não tem o condão de certificar a referida realização do evento nos termos pactuados. 
35. As defendentes, nesta fase, cingiram-se a asseverar a realização física do objeto, mas não carrearam aos autos elementos adicionais de defesa - novas fotografias, filmagens, cópias da veiculação do evento na mídia na época dos fatos, documentos de despesas, entre outros. A simples apresentação de documento fiscal emitido pela empresa Conhecer com o respectivo comprovante de pagamento não é suficiente para comprovação da boa e regular aplicação dos recursos conveniados, como desejam os defendentes, ainda mais se levar em consideração a ocorrência de fraude no processo de cotação de preços que alcança contratante e contratada. 
36. Não foi possível constatar se os recursos do convênio destinaram-se ao pagamento pelos serviços descritos no plano de trabalho. Não há recibos e comprovantes de pagamentos aos prestadores de serviço.  A movimentação bancária comprova apenas a transferência dos recursos para a empresa Conhecer (peça 3, p. 14 e 82) . O evento pode ter sido realizado por recursos de outras fontes que não o do repasse federal. Dado o cenário de descaso com que a convenente Premium e a empresa contratada Conhecer trataram os recursos conveniados com o MTur, consubstanciado em inúmeros processos de TCE que se encontram em análise neste Tribunal, justifica-se a exigência de que elementos outros sejam disponibilizados pela convenente para demonstrar, indubitavelmente, o nexo causal ente os recursos geridos e os documentos de despesas.
37. A falta de elementos consistentes, como material publicitário e, principalmente, de registros audiovisuais como filmagens e fotografias, contendo o nome e a logomarca do MTur, além de outros elementos para certificar as execução de todos os itens pactuados, como os indicados anteriormente, com vista a comprovarem a efetiva realização do evento supostamente promovido com recursos de convênio, não configura mera falha formal, porquanto esses elementos são essenciais para demonstrar a vinculação do evento ao Ministério e a própria realização do objeto do ajuste (Acórdãos 3.909 e 4.916/2016-TCU, ambos da 1ª Câmara e relatados pelo Ministro Bruno Dantas; Acórdão 10667/2015-TCU-Segunda Câmara, relatado pela Ministra Ana Arraes) . 
38. A mera execução física do objeto não comprova o emprego regular dos recursos de convênios firmados com a União. É necessária a demonstração do nexo causal ente os recursos geridos e os documentos de despesas (Acórdão 5170/2015-TCU-Primeira Câmara; relatado pelo Ministro Walton Alencar; Acórdão 1276/2015-TCU-Plenário; relatado pelo Ministro José Múcio) . Uma vez não comprovada a execução física do objeto, não há como se concluir pela regularidade da gestão financeira dos recursos, ou seja, a ausência de comprovação da aplicação dos recursos impede a verificação da existência de nexo de causalidade e importa no julgamento pela irregularidade das contas, na condenação em débito e na aplicação de multa (Acórdão 3909/2016-TCU-Primeira Câmara, citado acima) .
39. A não comprovação da boa e regular aplicação dos recursos provenientes do convênio enseja o julgamento irregular das contas dos responsáveis, na condenação solidária deles a ressarcir aos cofres do Tesouro Nacional a quantia correspondente aos recursos federais repassados e a aplicação de multa proporcional ao dano. 
40. O eventual questionamento acerca do objeto do convênio ter característica de subvenção social, em decorrência da aplicação dos recursos públicos do convênio em apoio a evento de interesse fundamentalmente privado, seria melhor direcionado aos gestores/servidores do MTur, cuja apuração da responsabilidade se dará em processo específico (TC Processo 013.668/2016-1) para o 'exame global das práticas administrativas irregulares daqueles servidores na formalização e condução dos convênios firmados com a Premium' (em cumprimento ao Acórdão 586/2016-TCU-Plenário, relatado pelo Ministro Walton Alencar) .  
41. Do lado do convenente, foi apresentada uma proposta que se concretizou em convênio, sendo desarrazoado exigir dele que verificasse a pertinência temática do objeto do ajuste às diretrizes e metas estabelecidas no Plano Nacional do Turismo; se o objeto do convênio se destinava ao cumprimento do interesse público; o impacto potencial da consecução do objeto avençado sobre o setor turístico. Essa atribuição cabe ao MTur, conforme Acórdão 96/2008-TCU-Plenário, relatado pelo Ministro Benjamin Zymler (itens 9.6.1 a 9.6.3) . 
42. Essa mesma deliberação exige que eventuais valores arrecadados com a cobrança de ingressos em shows e eventos ou com a venda de bens e serviços produzidos ou fornecidos em função dos projetos beneficiados com recursos dos convênios devem ser revertidos para a consecução do objeto conveniado ou recolhidos à conta do Tesouro Nacional. Adicionalmente, referidos valores devem integrar a prestação de contas (item 9.5.2 daquela deliberação) . Há, ainda, obrigação expressa no termo de convênio para que o convenente assim proceda (cláusulas terceira, inciso II, alínea 'cc', e décima terceira, parágrafo segundo, alínea 'k' - peça 1 p. 51 e 71) .
43. Ou seja, à Premium caberia exigir a utilização de verbas obtidas pela venda de ingressos ou similares para a consecução do objeto ou sua reversão ao Tesouro Nacional (em estrita observância à jurisprudência do Tribunal e ao termo de convênio) , caso houvesse indícios de cobrança de ingressos, o que não fora demonstrado, conforme disposto na instrução precedente. Destarte, entende-se que a ocorrência em tela não deve ser atribuída aos responsáveis. 
44. Quanto ao ponto relativo à fraude no processo de cotações de preços caracterizada pela contratação direcionada da empresa Conhecer para executar o objeto do convênio, que não ficou comprovado, conforme visto anteriormente, percebe-se que, no presente caso, a convenente, ao realizar procedimento de cotação de preço, optou por contratar empresa que se vinculava a ela de forma clara diante dos fatos destacados acima, o que fere de morte os princípios constitucionais da impessoalidade, moralidade e economicidade norteadores da Administração Pública.
45. Não bastasse as ocorrências citadas acima que colocam em suspeição o processo de cotação de preços no convênio em comento, não há nos autos justificativa da convenente que sane as ressalvas apontadas pela CGU.
46. Ao contrário da pretensão dos defendentes de exclusão deste convênio do bojo da fiscalização realizada pela CGU, repisa-se que os apontamentos e/ou elementos são fortes no sentido de mostrar o ambiente vulnerável no MTur na época da celebração dos convênios com a Premium, inclusive deste; indicam que tudo se operava apenas no campo da formalidade, sem qualquer verificação de conteúdo, permitindo entrever o descaso do destino a ser dado aos recursos públicos. Inúmeros convênios foram firmados com aquela entidade, cuja capacidade operacional para gerenciar o montante de recursos recebidos é questionável, inclusive a existência fática da empresa Conhecer (contratada neste e na maior parte dos convênios celebrados com aquela entidade) , além de relacionamentos entre contratante/convenente e contratada (via vínculo empregatício da presidente da entidade com a contratada e o fato de uma mesma pessoa ser conselheira fiscal da primeira e gerente administrativa da segunda) , num quadro de cotações de preços que se visualiza um  esquema montado para fraudar (utilização de institutos de fachada, empresas em nome de laranjas ou inexistentes) .
47. As defendentes não afastaram o apontado nestes autos, mas se limitaram a asseverar genericamente que o grau de parentesco ou a coincidência de sócios entre empresas participantes de licitações não são provas suficientemente robustas a sustentar a demonstração de fraude/conluio. Também trouxeram julgado acerca de empresas coligadas que não se aplica ao presente caso. 
48. Quanto à atuação dos gestores do Ministério do Turismo, a responsabilidade dos envolvidos está sendo apurada no âmbito desta Corte de Contas, conforme destacado anteriormente. Ressalta-se que a aprovação pelos técnicos do órgão concedente de atos praticados pela entidade convenente não reveste necessariamente tais atos de legalidade tampouco é suficiente para afastar a responsabilidade pelo ressarcimento do dano ao erário, tendo em vista a má gestão da verba pública federal e da fraude constatada nestes autos. 
49. Os elementos carreados aos autos pela CGU evidenciam a ocorrência de fraude nos processos que resultaram na contratação da empresa Conhecer.
50. O vínculo entre a Premium e as empresas Conhecer e Elo Brasil é inequívoco, assim como entre as referidas empresas (documentos assinados por uma mesma pessoa e documentos fiscais com formato gráfico semelhante e preenchidos com a mesma grafia) . Ademais, as empresas não foram localizadas nos endereços cadastrados na base de dados da Receita Federal (número inexistente na rua em relação à empresa Conhecer e residência no que se refere à empresa Elo Brasil) , o que indica a inexistência real das empresas.
51. As empresas Clássica, Cenarium e Prime (as duas últimas participaram da cotação de preços realizada no âmbito deste convênio) se prestaram a dar aparência de competitividade (ou simularam competição) em várias cotações realizadas pela Premium. Primeiro, por terem participando de inúmeros processos e sempre serem derrotadas; segundo, pela possibilidade da inexistência real das empresas, uma vez que elas não foram localizadas nos endereços cadastrados na base de dados da Receita Federal (sala vazia em relação às empresas Clássica e Cenarium; residência no que se refere à empresa Prime) , que, por sua vez, indicam que a situação cadastral de ambas é inapta.
52. A concorrência de indícios vários de conluio constitui prova inequívoca de fraude a processo licitatório ou processo de cotações de preços, como no caso em comento. Nesse sentido, é lícito ao julgador formar seu convencimento com base em prova indiciária quando os indícios são vários e convergentes, e os responsáveis não apresentam contra indícios de sua participação nas irregularidades (Acórdão 1223/2015-TCU-Plenário, relatado pela Ministra Ana Arraes) . Segundo o STF, indícios vários e concordantes são provas, havendo, pois, nos autos elementos suficientes para comprovar que as empresas entraram em conluio para fraudar o procedimento de cotação de preços (no julgamento do RE nº 68.006-MG) .
53. Em suma, as alegações de defesa apresentadas não são suficientes para elidir as ocorrências de fraude no processo de cotações de preços, a partir dos elementos que indicam o seguinte: conluio no processo de escolha dos fornecedores do convênio; impossibilidade de comprovação da existência real dos fornecedores (no caso da Conhecer, Cenarium e Prime, participantes do processo) ; impossibilidade de verificação da efetiva aplicação dos recursos dos convênios na consecução dos objetos pactuados.
54. O fato de a empresa Conhecer e seu dirigente responderem apenas por essa irregularidade não se mostra suficiente para isentá-los de responsabilidade pelo prejuízo imposto ao erário, porque o direcionamento do qual se beneficiaram é elemento essencial à materialização do dano. Esse encaminhamento tem sido adotado nos julgados de processos similares (Acórdãos 586/2016, 848/2016, 849/2016 e 1.178/2016, todos do plenário do TCU, os três primeiros relatados pelos Ministros Walton Alencar, o outro pelo Ministro Augusto Sherman) . Logo, eles também devem ser alcançados pelo julgamento irregular das contas e condenação solidária do débito.
55. Por fim, não assiste razão aos defendentes arguirem que eventual ressarcimento de verbas decorrente da imputação de débito caracterizará hipótese de enriquecimento sem causa por parte da União, por não haver nos autos provas de enriquecimento ilícito ou locupletamento. Enriquecimento ilícito da União haveria se houvesse comprovação dos serviços pactuados, o que não ocorreu. Quanto aos defendentes, a condenação em débito independe da ocorrência de conduta dolosa ou de locupletamento, bastando para tanto a constatação de conduta culposa (stricto sensu) dos responsáveis pela irregularidade que ocasionou o dano ao erário (Acórdão 5297/2013-TCU-Primeira Câmara; Acórdão 2.367/2015-P, relatados pelos Ministros José Múcio e Benjamin Zymler) .
56. A solicitação dos defendentes de realização de perícia técnica não pode ser atendida, uma vez que o processo de controle externo, disciplinado pela Lei 8.443/1992 e pelo Regimento Interno do TCU, não prevê ao Tribunal competência para determinar a realização de perícia para a obtenção de provas. É da iniciativa do responsável trazer aos autos as provas de sua defesa, prescindindo de autorização do Tribunal para tanto (Acórdão 2262/2015-TCU-Plenário, relatado por Benjamin Zymler) .
57. Por outro lado, cabe o atendimento ao pleito dos defendentes de pedido de sustentação oral, por estar respaldado no art. 168 do Regimento Interno do TCU. Todavia, registre-se que esta Corte de Contas não intima pessoalmente a parte acerca da data em que será julgado o processo. Tal fato não ofende qualquer princípio constitucional ligado à defesa, haja vista que a publicação da pauta de julgamentos no Diário Oficial da União é suficiente para conferir publicidade ao ato processual e permitir a participação de todos na sessão de julgamento. Tal entendimento encontra amparo em deliberação do Plenário do Supremo Tribunal Federal, proferida em sede de Agravo Regimental em Mandado de Segurança (MS-AgR 26.732/DF, Relatora Ministra Carmen Lúcia) .
CONCLUSÃO
58. O dano ao erário apurado nesta TCE configurou-se pela irregularidade na execução física e financeira do objeto do convênio, ante as seguintes ocorrências: 'não comprovação da correta e regular aplicação dos recursos provenientes do convênio' e 'fraude na contratação realizada pelo convenente'.
59. Regularmente citados, a convenente e sua presidente apresentaram defesa, permanecendo silentes a empresa contratada e o seu dirigente.
60. Em face da análise promovida, conclui-se que as condutas dos responsáveis são reprováveis quanto às duas ocorrências citadas acima, eximindo-os, por outro lado, no que tange à ocorrência 'objeto do convênio com característica de subvenção social'. Com efeito, inexistindo nos autos elementos que permitam concluir pela ocorrência de boa-fé ou de outros excludentes de culpabilidade nas condutas dos responsáveis, propõe-se que sejam julgadas irregulares as contas dos responsáveis e condenando-os, solidariamente, ao pagamento do débito, em vista do disposto nos arts. 16, § 2º, da Lei 8.443/1992 e 209, §§ 5º e 6º, do Regimento Interno do TCU, bem como que lhes seja aplicada a multa prevista no art. 57 daquela lei.
61. O pleito da convenente e sua presidente para sustentação oral pode ser acatado por estar respaldo no Regimento Interno do TCU.
PROPOSTA DE ENCAMINHAMENTO
62. Ante os fatos expostos, submetemos os autos à apreciação, para envio ao Ministério Público junto ao TCU, e posterior encaminhamento ao Gabinete do Exmo. Sr. Ministro-Relator Augusto Nardes, com a seguinte proposta: 
I) sejam considerados revéis para todos os efeitos a empresa Conhecer Consultoria e Marketing Ltda. - ME (CNPJ 07.046.650/0001-17) e o Sr. Luiz Henrique Peixoto de Almeida (CPF XXX.352.751-XX) , dando-se prosseguimento ao processo, nos termos dos arts. 12, § 3º, da Lei 8.443/1992 e 202, § 8º, do Regimento Interno do TCU;
II) sejam rejeitadas parcialmente as alegações de defesa apresentadas pela entidade Premium Avança Brasil (CNPJ 07.435.422/0001-39) e pela Sra. Cláudia Gomes de Melo (CPF XXX.061.091-XX) ;
III) com fundamento nos arts. 1º, inciso I, 16, inciso III, alíneas 'b' e 'c', 19, caput, e 23, inciso III, alínea 'a', da Lei 8.443/1992 c/c os arts. 1º, inciso I, e 209, incisos II e III, do Regimento Interno do TCU, sejam julgadas irregulares as contas da Sra. Cláudia Gomes de Melo (CPF XXX.061.091-XX) , da entidade Premium Avança Brasil (CNPJ 07.435.422/0001-39) , do Sr. Luiz Henrique Peixoto de Almeida (CPF XXX.352.751-XX) , e da empresa Conhecer Consultoria e Marketing Ltda. - ME (CNPJ 07.046.650/0001-17) , em vista do disposto nos arts. 16, § 2º, da Lei 8.443/1992 e 209, §§ 5º e 6º, do Regimento Interno do TCU, condenando-os, solidariamente, ao pagamento das quantias a seguir especificadas, com a fixação do prazo de quinze dias, a contar das notificações, para comprovarem, perante o Tribunal (art. 23, inciso III, alínea 'a', da Lei 8.443/1992, c/c o art. 214, inciso III, alínea 'a', do Regimento Interno do TCU) , o recolhimento das dívidas aos cofres do Tesouro Nacional, atualizadas monetariamente e acrescidas dos juros de mora, calculados a partir da data discriminada, até a data do recolhimento, na forma da legislação em vigor:
	DATA DA OCORRÊNCIA
	VALOR ORIGINAL (R$) 

	26/10/2009
	300.000,00

IV)  seja aplicada à Sra. Cláudia Gomes de Melo (CPF XXX.061.091-XX) , à entidade Premium Avança Brasil (CNPJ 07.435.422/0001-39) , ao Sr. Luiz Henrique Peixoto de Almeida (CPF XXX.352.751-XX) e à empresa Conhecer Consultoria e Marketing Ltda. - ME (CNPJ07.046.650/0001-17) , individualmente, a multa prevista nos arts. 19, caput, e 57 da Lei 8.443/1992 c/c os arts. 210, caput, e 267 do Regimento Interno do TCU, fixando-lhes o prazo de 15 (quinze) dias, a contar da notificação, para que comprovem perante o Tribunal (art. 23, inciso III, alínea 'a', da Lei 8.443/1992, c/c o art. 214, inciso III, alínea 'a', do Regimento Interno do TCU) o recolhimento das dívidas aos cofres do Tesouro Nacional, atualizadas monetariamente desde a data do acórdão até a dos efetivos recolhimentos se forem pagas após o vencimento, na forma da legislação em vigor;
V)  seja autorizado, desde logo, com fundamento nos art. 28, inciso II, da Lei 8.443/1992, a cobrança judicial das dívidas, caso não atendidas as notificações, conforme prevê o 219, inciso II, do Regimento Interno do TCU;
VI)  sejam encaminhadas cópias da deliberação que vier a ser proferida, bem como do relatório e do voto que o fundamenta ao Procurador-Chefe da Procuradoria da República no Estado de Goiás, para a adoção das medidas que entender cabíveis, em conformidade com o art. 16, § 3º, da Lei 8.443/1992 c/c o art. 209, § 7º, do Regimento Interno do TCU."
	É o relatório.

Huilder Magno de Souza (18444/OAB-DF) e outros, representando Claudia Gomes de Melo e Premium Avança Brasil.

Procuradora-Geral Cristina Machado da Costa e Silva.

TOMADA DE CONTAS ESPECIAL. CONVÊNIO. MINISTÉRIO DO TURISMO. NÃO COMPROVAÇÃO DA CORRETA E REGULAR APLICAÇÃO DOS RECURSOS. FRAUDE NO PROCESSO DE COTAÇÃO DE PREÇOS. DESCONSIDERAÇÃO DA PERSONALIDADE JURÍDICA. CONTAS IRREGULARES. DÉBITO. MULTA. INABILITAÇÃO TEMPORÁRIA PARA O EXERCÍCIO DE CARGO EM COMISSÃO OU FUNÇÃO DE CONFIANÇA. ARRESTO DOS BENS.

TOMADA DE CONTAS ESPECIAL (TCE)

Secretaria do TCU no Estado de Goiás (Sec-GO).

Trata-se de tomada de contas especial (TCE) instaurada pela Coordenação de Contabilidade do Ministério do Turismo (MTur) , em desfavor da entidade Premium Avança Brasil (PAB) e de Cláudia Gomes de Melo, presidente da entidade, em razão do não encaminhamento de toda a documentação exigida para a prestação de contas dos recursos pactuados por meio do Convênio 835/2009 (SICONV 704439) .
2.	O ajuste objetivava apoiar o evento "1° Festival Aéreo de Minaçu", previsto para ser realizado no período de 14 a 16/8/2009. Os recursos necessários à consecução do objeto pactuado foram de R$ 316.000,00, sendo R$ 300.000,00 à conta do concedente e R$ 16.000,00 de contrapartida da convenente.
3.	A prestação de contas apresentada pela convenente foi reprovada em razão das irregularidades identificadas em auditoria promovida pela Controladoria-Geral da União (CGU) em convênios celebrados entre o MTur e as entidades Premium Avança Brasil e Instituto Educar e Crescer.  Os achados da fiscalização realizada pela CGU evidenciaram conluio entre as empresas contratadas e as entidades sem fins lucrativos, no intuito de driblar a legislação vigente. O dano ao erário configurou-se pela irregularidade na execução física e financeira do objeto do convênio, ante a não comprovação da correta e regular aplicação dos recursos provenientes do convênio e fraude na contratação realizada pelo convenente.
4.	No âmbito deste Tribunal, foram devidamente citados a entidade Premium Avança Brasil (CNPJ 07.435.422/0001-39) ; Cláudia Gomes de Melo (CPF 478.061.091-53) , na condição de presidente dessa entidade; empresa Conhecer Consultoria e Marketing Ltda. ME (CNPJ 07.046.650/0001-17) , e Luiz Henrique Peixoto de Almeida (CPF 058.352.751-53) , na condição de sócio dirigente dessa empresa. Apenas a convenente e sua presidente apresentaram defesa, permanecendo silentes os demais responsáveis.
5.	Analisadas e rejeitadas as alegações de defesa daqueles que compareceram ao processo e certificada a revelia dos demais, a unidade técnica e o Ministério Público propuseram, de forma unânime, julgar irregulares as contas dos responsáveis, condená-los em débito, no valor original de R$ 300.000,00, e aplicar-lhes a multa prevista no art. 57 da Lei 8.443/1992.
6.	Manifesto minha anuência a proposta formulada pelas áreas técnicas deste Tribunal de incorporo seus fundamentos e conclusões às minhas razões de decidir, sem prejuízo das considerações a seguir.
II
7.	Oportuno registrar inicialmente que as irregularidades analisadas nesta tomada de contas especial ocorreram de modo reiterado em diversos convênios firmados pelo Ministério do Turismo com a entidade Premium Avança Brasil. Foram julgados por este Tribunal diversos desses processos, alguns deles já com a apreciação de recursos interpostos, cujas deliberações indicaram, entre outras providências, a irregularidade das contas e condenação em débito dos responsáveis, aplicação de multa aos mesmos, além da inabilitação da Sra. Cláudia Gomes de Melo para o exercício de cargo em comissão ou função de confiança no âmbito da Administração Pública. Dessas decisões, destaco as seguintes:
	Deliberação original
	Deliberação no recurso

	Acórdão
	Relator Ministro
	Acórdão
	Relator Ministro

	2.848/2018 - Plenário, ratificado, por inexatidão material pelo 293/2019-Plenário
	Augusto Nardes
		
	2.193/2018 - Plenário
	Augusto Nardes
		
	1.847/2018 - Plenário
	Augusto Nardes
		
	1.568/2018 - Plenário
	Augusto Nardes
		
	873/2018 - Plenário
	Augusto Nardes
		
	872/2018 - Plenário
	Augusto Nardes
		
	871/2018 - Plenário
	Augusto Nardes
	176/2019
	Vital do Rêgo

	870/2018 - Plenário
	Augusto Nardes
		
	516/2018 - Plenário
	Augusto Nardes
	34/2019
	Raimundo Carreiro

	488/2018 - Plenário
	Walton A. Rodrigues
		
	168/2018 - Plenário
	Augusto Nardes
		
	29/2018 - Plenário
	Augusto Nardes
		
	2.873/2017 - Plenário
	Augusto Nardes
	175/2019
	Bruno Dantas

	2.295/2017 - Plenário
	Walton A. Rodrigues
		
	2.188/2017 - Plenário
	Walton A. Rodrigues
	2.959/2018 - Plenário
	Bruno Dantas

	1.178/2016- Plenário
	Augusto Sherman
	1.168/2017 - Plenário
	Benjamin Zymler

	849/2016- Plenário
	Walton A. Rodrigues
	1.878/2017 - Plenário
	Vital do Rego

	848/2016- Plenário
	Walton A. Rodrigues
	1.544/2017 - Plenário
	Augusto Nardes

	586/2016 - Plenário
	Walton A. Rodrigues
		
	4.868/2014 - 2º Câmara
	Marcos Bemquerer
		
8.	Em cenário de tamanha gravidade, é importante a reflexão a respeito da responsabilidade não apenas do recebedor dos recursos, mas também dos servidores que atuaram no órgão repassador. Nesse sentido, este Tribunal deliberou, por meio do Acórdão 1090/2018-TCU-Plenário (TC Processo 013.668/2016-1) , relatado pelo Ministro Walton Alencar Rodrigues, em processo autuado para exame global das práticas administrativas irregulares dos servidores do Ministério do Turismo (MTur) , pela cominação de multa aos responsáveis, além da realização de nova audiência para avaliação da necessidade de aplicação de pena de inabilitação temporária para o exercício de cargo em comissão ou função de confiança, prevista no art. 60 da Lei 8.443/1992.
III
9.	No tocante a este processo, a empresa Premium e sua presidente, Cláudia Gomes de Melo, foram citadas pelos seguintes fatos:
não comprovação da correta e regular aplicação dos recursos provenientes do convênio, uma vez que a documentação apresentada como prestação de contas desse convênio não revela a realização efetiva do evento pactuado e não demonstra o nexo entre os recursos federais transferidos e as despesas apresentadas na execução do objeto, o que implica no descumprimento do parágrafo único do art. 70 da Constituição Federal, bem assim do disposto no art. 93 do Decreto-Lei 200/1967, c/c o art. 66 do Decreto 93.872/1986, além da cláusula décima terceira do respectivo termo de convênio;
objeto do convênio com característica de subvenção social, em decorrência da aplicação dos recursos públicos do convênio em apoio a evento de interesse fundamentalmente privado, comercial e lucrativo, de acesso pago e restrito, que é vedada pela Lei de Responsabilidade Fiscal e pelo caput do art. 16 da Lei 4.320/1964, conforme entendimento do Acórdão 96/2008-TCU-Plenário;
fraude no processo de cotações de preços caracterizada pela contratação direcionada da empresa Conhecer Consultoria e Marketing Ltda. - ME para executar o objeto do convênio, em desrespeito aos princípios constitucionais da impessoalidade, moralidade e economicidade, bem como em infringência ao art. 11 do Decreto 6.170/2007 e art. 45 da Portaria Interministerial MP/MF/MCT 127/2008.
10.	A empresa Conhecer e seu sócio dirigente, Luiz Henrique Peixoto de Almeida, foram chamados a apresentar alegações de defesa em relação à última dessas três ocorrências, apenas. Ambos permaneceram silentes.
11.	Em suas alegações de defesa, apresentadas de forma conjunta, mas desacompanhadas de documentação probatória, a Premium e sua presidente não lograram afastar as irregularidades que lhes foram imputadas, conforme exaustivamente demonstrado na instrução da unidade técnica, transcrita no relatório precedente. Em resumo, os argumentos apresentados resumem-se na tentativa de demonstrar o cumprimento do objeto e a regularidade da gestão financeira; a lisura dos procedimentos de cotação de preços; e a ausência de recursos privados para financiar o objeto do convênio, dado que teria havido venda de ingressos.
12.	No tocante à contratação direcionada da empresa Conhecer, não há como acolher a tese dos responsáveis, uma vez que não lograram afastar as evidências de conluio para fraudar o processo licitatório ou o processo de cotação de preços. Entre essas evidências, destaco que a defesa apresentada não esclarece o evidente vínculo entre a Premium e as empresas Conhecer e Elo Brasil, bem como a tentativa de dar aparência de legalidade ao processo, por meio da participação das empresas Cenarium e Prime que, como em outros processos, acabam sendo derrotadas.
13.	Ante tal situação, verifico que a empresa contratada e seu sócio dirigente contribuíram para o dano ao erário de maneira que é possível ao TCU julgar suas contas, com base em interpretação sistemática das disposições dos arts. 70 e 71, inciso II, da Constituição Federal c/c os arts. 5º, inciso II, e 16, § 2º, da Lei 8.443/1992 (v.g. Acórdão 8017/2016-TCU-Segunda Câmara, 7.500/2017-1ª Câmara e 1.523/2016-Plenário) . Em sintonia com deliberações já proferidas por esta Corte (e.g., Acórdãos 2.590/2013 e 4.407/2016, ambos da 1ª Câmara) , o fato de a citação ter ocorrido antes da decisão deste Relator quanto à aplicação da desconsideração da personalidade jurídica da empresa não prejudicou a defesa do sócio dirigente, sendo possível a convalidação pelo colegiado da citação promovida, com fundamento no art. 172 do Regimento Interno/TCU.
14.	A entidade convenente e sua presidente, por sua vez, não lograram comprovar, além da lisura da contratação, a realização física e financeira do objeto. Não foram apresentados registros audiovisuais ou outros elementos que pudessem comprovar a execução do evento no período de 14 a 16/8/2009 no município de Minaçu/GO. As fotos anexadas, que não permitem identificar data e local do evento, a declaração o documento fiscal da empresa contratada e a declaração do Secretário Municipal de Turismo e Cultura de Minaçu/GO, entre outros, não são suficientes para comprovar a realização do evento. Além disso, não foram apresentados comprovantes de pagamentos aos supostos prestadores de serviços. 
15.	Assim, conforme evidenciado no relatório precedente, os defendentes apenas insistirem na suposta realização física do objeto, sem a apresentação de documentação comprobatória, e no nexo de causalidade entre os recursos federais transferidos e a despesa com a contratação da empresa Conhecer. Não existem nos autos registros que comprovem a contratação dos artistas, pedidos de inserção dos anúncios em rádio/TV ou mapas de divulgação com identificação inequívoca dos prestadores de serviço, comprovantes de prestação de serviços da infraestrutura do evento, bem como outros meios probatórios como contratos de prestação de serviços e respectivos documentos de despesa.
16.	Conclui-se, portanto, que as condutas dos responsáveis são reprováveis quanto às ocorrências pelas quais foram citados, cabendo eximi-los, no entanto, conforme avaliou a unidade técnica pela ocorrência "objeto do convênio com característica de subvenção social".
IV
17.	Em face da situação narrada, e na ausência de elementos que permitam concluir pela boa-fé dos responsáveis, reitero minha anuência às propostas uniformes formuladas pela unidade técnica e MPTCU no sentido de julgar irregulares as contas dos responsáveis arroladas nesta TCE, condenando-os a ressarcir o dano provocado ao Erário e pagar a multa prevista no art. 57 da Lei 8.443/1992, definida em valor proporcional à participação de cada um deles nas irregularidades analisadas neste processo.
18.	Diante da gravidade das irregularidades praticadas por Cláudia Gomes de Melo, presidente da entidade privada convenente, entendo cabível, na mesma linha adotada nos acórdãos mencionados no início deste voto, a aplicação de pena de inabilitação temporária para o exercício de cargo em comissão ou função de confiança, prevista no art. 60 da Lei 8.443/1992.
19.	Em acréscimo, considerando a gravidade dos atos praticados e dos valores envolvidos nesta e em outras tomadas de contas especiais que envolvem a entidade Premium em irregularidades semelhantes na execução de recursos do Ministério do Turismo, entendo pertinente solicitar à Advocacia-Geral da União, por intermédio do MPTCU, as medidas necessárias ao arresto dos bens dos responsáveis julgados em débito, nos termos do art. 61 da Lei 8.443/1992.
Ante o exposto, voto por que este Tribunal aprove o acórdão que ora submeto à apreciação deste Colegiado.
TCU, Sala das Sessões Ministro Luciano Brandão Alves de Souza, em 27 de março de 2019.
Ministro JOÃO AUGUSTO RIBEIRO NARDES 
Relator